臺灣高等法院民事判決
109年度重上字第215號
上  訴  人  游凱晴
訴訟代理人  郭芸言律師
被 上訴 人  薛安庭
訴訟代理人  薛宏府
上列當事人間請求債務人異議之訴事件，上訴人對於中華民國10
8年12月6日臺灣新北地方法院108年度重訴字第399號第一審判決
提起上訴，本院於109年12月29日言詞辯論終結，判決如下：
    主      文
上訴駁回。
第二審訴訟費用由上訴人負擔。
    事實及理由
本件上訴人於原審起訴及本院主張：坐落新北市○○區○○段000○000地號土地及其上同段0000建號即門牌號碼新北市○○區○○路000巷0○0號12樓建物（下稱系爭房地）為伊所有，伊將系爭房地設定新臺幣（下同）500萬元之最高限額抵押權予被上訴人，並於105年10月21日辦妥登記（下稱系爭抵押權）。雖系爭抵押權登記伊為債務人，惟本件係由訴外人陳惠娟向被上訴人借款，由伊提供系爭房地為擔保而設定抵押權予債權人，即債權、債務關係應係存在於陳惠娟與被上訴人之間，而非兩造之間。且兩造及陳惠娟於105年9月5日簽訂借款契約書，借款契約書中所記載之實際借款債務人陳惠娟並未於系爭抵押權設定契約書中簽名或蓋章，與土地登記規則第111條之規定不合，系爭抵押權設定之法律行為未依法定方式為之，自屬無效。另被上訴人係將749萬1,100元之款項匯至訴外人廣寶環保科技實業有限公司（下稱廣寶公司），即難認伊有收受被上訴人任何款項，與消費借貸契約中所要求之要物性不合，是兩造間亦不存在消費借貸關係。嗣被上訴人聲請原法院以107年度司拍字第1039號裁定准予拍賣系爭房地確定（下稱系爭拍賣抵押物裁定），被上訴人執系爭拍賣抵押物裁定聲請原法院以108年度司執字第62911號執行系爭房地（下稱系爭執行事件）。但陳惠娟所積欠被上訴人之債務已因訴外人洪自明將騰樹建材有限公司（下稱騰樹公司）之股份轉讓予被上訴人而獲清償，該債務因發生代物清償之效力而消滅，系爭抵押權亦應因無擔保之債權存在而失所附麗，故伊得依民法第767條第1項中段之規定，請求被上訴人塗銷系爭抵押權登記，爰提起債務人異議之訴。並聲明：⒈系爭執行事件之強制執行程序應予撤銷；⒉被上訴人應將系爭抵押權登記予以塗銷。
被上訴人則以：伊自105年8月4日起至105年9月19日止，收受陳
  惠娟因票貼借款而交付伊之客票後，陸續匯款9筆合計1,869萬
  9,670元至陳惠娟指定之帳戶，匯款日期均在系爭抵押權登記
  前，故該票貼借款非屬系爭抵押權之抵押擔保範圍內，與本案
  無關，質言之，系爭抵押權與伊及洪自明間之往來無關，伊對
  上訴人之債權尚未受到清償。又伊自105年11月14日起至106年
  1月5日止陸續匯款6筆合計749萬1,100元至陳惠娟指定之帳戶
  ，陳惠娟陸續交付如原審卷第63-70頁之支票予伊，除其中2張
  發票日為106年12月30日（50萬元）、107年1月30日（50萬元
  ）無上訴人之背書外，其餘支票均有，且上開支票經提示後均
  跳票而未獲兌現，雖經一再催索，陳惠娟及上訴人均置之不理
  ，故上訴人應依票據法負上開支票背書人擔保付款之責任。再
  者，上訴人與陳惠娟共同於105年9月3日簽發面額500萬元之本
  票（下稱系爭本票）交付予伊，未料系爭本票屆期經提示無法
  兌現，經一再催索，上訴人及關係人亦置之不理後，伊執系爭
  本票向原法院聲請以107年度司票字第7824號裁定本票准予強
  制執行確定，上訴人應負票據法付款責任，故系爭抵押權所擔
  保之債權既未清償，上訴人之請求自無理由等語，資為抗辯。
原審就上訴人之請求，判決上訴人敗訴，上訴人不服，提起上 
  訴，並聲明：㈠原判決廢棄；㈡系爭執行事件之執行程序應予撤
  銷；㈢被上訴人應將系爭抵押權登記予以塗銷。被上訴人則為
  答辯聲明：上訴駁回。
兩造所不爭執之事項：
㈠兩造及陳惠娟於105年9月5日簽訂借款契約書（見原審卷第58頁
  ），約定上訴人為向被上訴人債務之擔保，而以系爭房地設定
  系爭抵押權登記予被上訴人。
㈡被上訴人自105年8月4日起至105年9月19日止，收受陳惠娟交付
  之客票後，陸續匯款9筆（詳本院卷第77頁之附表）合計1,869
  萬9,670元至陳惠娟指定之帳戶。
㈢陳惠娟、被上訴人及洪自明就洪自明簽發之支票退票後，就其
  退票部分，被上訴人與洪自明於109年6月26日簽訂持股轉讓契
  約，處理此部分退票之債務（見本院卷第97-107頁）。
㈣被上訴人自105年11月14日起至106年1月5日止陸續匯款6筆合計
  749萬1100元至陳惠娟指定之帳戶，陳惠娟陸續交付如原審卷
  第63-70頁之支票予被上訴人，除其中2張發票日分別為106年1
  2月30日（面額50萬元）、107年1月30日（面額50萬元）之支
  票沒有上訴人之背書外，其餘支票均有上訴人之背書，嗣上開
  支票經提示後均跳票而未獲兌現。
㈤上訴人與陳惠娟共同於105年9月3日簽發系爭本票，交付予被上
  訴人，被上訴人執系爭本票向原法院聲請以107年度司票字第7
  824號裁定本票准予強制執行確定。
㈥被上訴人向原法院聲請以系爭拍賣抵押物裁定，准予拍賣系爭
  房地確定，嗣被上訴人執系爭拍賣抵押物裁定聲請原法院以系
  爭執行事件執行系爭房地。
按最高限額抵押權為不動產物權，非經登記，不生效力，抵押
  權人僅能依設定登記之內容行使權利，是抵押債務人及債權人
  究竟為何人，應以設定登記之內容為準，而不許以登記以外之
  事由認定之，否則即有違物權公示之原則（最高法院100年度
  台上字第942號判決要旨參照）。經查：
㈠依卷附抵押權設定契約書及土地、建物登記謄本之記載，系爭
  抵押權之權利人為被上訴人，上訴人為義務人兼債務人，擔保
  債權種類及範圍為擔保債務人對抵押權人現在及將來在本抵押
  權設定契約書所定最高限額內所負之債務，包括借款、墊款、
  委任保證、票據、保證等（見原審卷第127-137、145頁）。因
  此，陳惠娟並未經設定登記為債務人，上訴人主張借款契約書
  中所記載之實際借款債務人陳惠娟未於系爭抵押權設定契約書
  中簽名或蓋章，與土地登記規則第111條之規定不合，系爭抵
  押權設定應屬無效云云，自不足採。
㈡系爭抵押權係於105年10月21日辦妥登記，有土地及建物登記謄
  本可參（見原審卷第127-137頁），擔保債權種類及範圍為擔
  保債務人對抵押權人現在及將來在本抵押權設定契約書所定最
  高限額內所負之債務，包括票據債務，亦如前述。又被上訴人
  自105年11月14日起至106年1月5日止陸續匯款6筆合計749萬11
  00元至陳惠娟指定之帳戶，陳惠娟陸續交付如原審卷第63-70
  頁之支票予被上訴人，除其中2張發票日分別為106年12月30日
  （面額50萬元）、107年1月30日（面額50萬元）之支票沒有上
  訴人之背書，其餘支票均有上訴人之背書，嗣上開支票經提示
  後均跳票而未獲兌現（見不爭執事項㈣），且上開支票中，陳
  惠娟簽發後經上訴人背書之支票，各該發票日（金額）分別為
  ：106年7月31日（116萬5,000元）、106年8月31日（115萬元
  ）、106年9月30日（113萬5,000元）、106年10月31日（112萬
  元）、106年11月30日（110萬5,000元）、106年12月31日（10
  9萬元），合計已逾500萬元等情（見原審卷第63-67、69頁）
  。準此，上開上訴人背書之支票，各發票日既均係在系爭抵押
  權設定登記之後，並經提示均未獲兌現，自屬上訴人對被上訴
  人所負之票據債務（下稱系爭票據債務），應為系爭抵押權擔
  保之債務範圍一節，自堪認定。
㈢雖上訴人主張陳惠娟所積欠被上訴人之債務已因洪自明將騰樹
  公司之股份轉讓予被上訴人而獲清償，系爭抵押權因無擔保之
  債權存在而失所附麗云云。惟查，被上訴人自105年8月4日起
  至105年9月19日止，收受陳惠娟交付之客票後，陸續匯款9筆
  （詳本院卷第77頁之附表）合計1,869萬9,670元至陳惠娟指定
  之帳戶；嗣陳惠娟、被上訴人及洪自明就洪自明簽發之支票退
  票後，就其退票部分，被上訴人與洪自明於109年6月26日簽訂
  持股轉讓契約，處理此部分退票之債務（見不爭執事項㈡、㈢）
  。核與證人洪自明於本院到庭證述：伊公司在105年9月跳票，
  開給陳惠娟的票，跳票金額大約將近2,000萬元，跳票後，陳
  惠娟帶被上訴人來找伊，說這個票都在被上訴人手上，伊沒有
  辦法還，伊有砂石場，所有的債權人都來開價，全部轉讓給他
  們抵價，我們的砂石場開價1億6,000萬元，1股1,000萬元 ，
  被上訴人有2,000萬元債權，我們給他2股，有去公證等情相符
  （見本院卷第126-129頁），並有公證書、持股轉讓書可參（
  見本院卷第97-107頁）。因此，洪自明所清償之部分，係被上
  訴人自105年8月4日起至105年9月19日止，收受陳惠娟交付之
  洪自明所簽發前揭支票之債務，而與其後為系爭抵押權擔保範
  圍之陳惠娟自106年7月31日起簽發，並經上訴人背書之系爭票
  據債務無涉，是上訴人主張系爭抵押權所擔保之債務，已因洪
  自明清償而消滅云云，自不足採。
㈣從而，承前所述，系爭抵押權所擔保之系爭票據債務既屬存在
  ，且尚未經清償，並系爭票據債務總額逾系爭抵押權設定之最
  高限額500萬元，則上訴人依民法第767條第1項之規定請求塗
  銷系爭抵押權登記，自乏所據。
末按執行名義無確定判決同一之效力者，於執行名義成立前，
  如有債權不成立或消滅或妨礙債權人請求之事由發生，債務人
  亦得於強制執行程序終結前提起異議之訴，固為強制執行法第
   14條第2項所明定。然系爭抵押權所擔保之債權既無不存在，
  已如前述，則被上訴人執系爭拍賣抵押物裁定暨確定證明書為
  執行名義，聲請系爭執行事件，對系爭房地為強制執行，自無
  違誤，上訴人請求撤銷系爭執行事件之強制執行程序，亦乏所
  據，應予駁回。　　
綜上所述，被上訴人抗辯上訴人對其負有逾500萬元之票據債務
  ，並以系爭房地設定最高限額500萬元之系爭抵押權為擔保，
  既均屬可採，則上訴人依民法第767條第1項之規定，請求塗銷
  系爭抵押權登記，及撤銷系爭執行事件之強制執行程序，為無
  理由，不應准許。從而原審為上訴人敗訴之判決，核無不合。
  上訴論旨指摘原判決不當，求予廢棄改判，為無理由，應予駁
  回。
本件事證已臻明確，兩造其餘主張、陳述暨所提之證據，經審
  酌均與本院前揭判斷不生影響，爰不一一詳予論述，附此敘明
  。
據上論結，本件上訴為無理由，依民事訴訟法第449條第1項、
  第78條，判決如主文。　
中　　華　　民　　國　　110 　年　　1 　　月　　19　　日
                  民事第十一庭  
                        審判長法  官  李慈惠
                              法  官  陳婷玉
                              法  官　謝永昌
正本係照原本作成。
如不服本判決，應於收受送達後20日內向本院提出上訴書狀，其
未表明上訴理由者，應於提出上訴後20日內向本院補提理由書狀
（均須按他造當事人之人數附繕本）上訴時應提出委任律師或具
有律師資格之人之委任狀；委任有律師資格者，另應附具律師資
格證書及釋明委任人與受任人有民事訴訟法第466條之1第1項但
書或第2項（詳附註）所定關係之釋明文書影本。如委任律師提
起上訴者，應一併繳納上訴審裁判費。
中　　華　　民　　國　　110 　年　　1 　　月　　19　　日
　　　　　　　　　　　　　    書記官  王增華
附註：
民事訴訟法第466條之1（第1項、第2項）：
對於第二審判決上訴，上訴人應委任律師為訴訟代理人。但上訴
人或其法定代理人具有律師資格者，不在此限。
上訴人之配偶、三親等內之血親、二親等內之姻親，或上訴人為
法人、中央或地方機關時，其所屬專任人員具有律師資格並經法
院認為適當者，亦得為第三審訴訟代理人。